臺灣高等法院刑事裁定
109年度毒抗字第182號
抗  告  人  歐陽守晏


上列抗告人因違反毒品危害防制條例案件，不服臺灣新北地方法
院109 年度毒聲字第298 號，中華民國109 年9 月4 日裁定（聲
請案號：臺灣新北地方檢察署109 年度聲觀字第272 號、109 年
度毒偵字第2427、4284號），提起抗告，本院裁定如下：
    主  文
抗告駁回。                                             
    理  由
一、原裁定意旨略以：抗告人即被告（下稱被告）甲○○○基於
　　施用第二級毒品甲基安非他命之犯意，分別於：㈠民國109
　　年3 月9 日21時30分為警採尿前96小時內某時（不含為警查
　　獲後公權力拘束期間），在新北市蘆洲區某友人住處，以燃
　　燒甲基安非他命產生煙霧吸食之方式，施用第二級甲基毒品
　　安非他命1 次。㈡109 年4 月11日23時許，在新北市○○區
　　○○街00巷00號住處，以上開相同方法施用第二級毒品甲基
　　安非他命1 次。嗣分別於109 年3 月9 日、4 月12日為警查
　　獲，並經其同意採尿送驗，結果均呈甲基安非他命陽性反應
　　等情，業據被告於警詢及偵訊時自白不諱，復有臺灣檢驗科
　　技股份有限公司（下稱臺灣檢驗科技公司）109 年3 月25日
　　、4 月28日濫用藥物檢驗報告、尿液檢體代號對照表、臺北
　　榮民總醫院毒品成分鑑定書等件在卷可稽，並有第二級毒品
　　甲基安非他命扣案可供佐證。是被告確於前揭時、地施用第
　　二級毒品甲基安非他命之犯行，堪以認定。而被告於97年間
　　曾因施用毒品案件經法院裁定觀察、勒戒執行完畢釋放出所
    ，本件係逾3 年後犯施用第二級毒品犯行，因認檢察官向法
    院聲請觀察、勒戒，乃屬檢察官適法職權之行使，而准許檢
    察官之聲請，依毒品危害防制條例第20條第1 項至第3 項、
    觀察勒戒處分執行條例第3 條第1 項規定，裁定被告應送勒
    戒處所觀察、勒戒等語。
二、抗告意旨略以：被告家中有未成年子女待撫養，尚須陪同年
　　邁且罹患類風濕性關節炎行動不便之母親就醫，被告係在經
　　濟、生活壓力下不得已施用毒品，現已知錯，希能以戒癮治
　　療替代。原裁定未予被告戒癮治療之機會，逕為觀察勒戒之
    處分，違反比例原則，且與本院107 年度毒抗字第304 、36
　　0 號之見解歧異，自有未洽，請求撤銷原裁定，給予戒癮治
    療之處分云云。
三、按犯毒品危害防制條例第10條之罪者，檢察官應聲請法院裁
　　定，或少年法院（地方法院少年法庭）應先裁定，令被告或
　　少年入勒戒處所觀察、勒戒，其期間不得逾2 月，毒品危害
　　防制條例第20條第1 項定有明文，此為法律之強制規定，不
　　得藉詞免除。次按毒品危害防制條例所規定之觀察、勒戒處
　　分，其立法意旨在幫助施用毒品者戒除毒癮，該處分之性質
　　非為懲戒行為人，而係為消滅行為人再次施用毒品之危險性
　　，目的在戒除行為人施用毒品之身癮及心癮措施；故觀察勒
　　戒係導入一療程觀念，針對行為人將來之危險所為預防、矯
　　治措施之保安處分，以達教化與治療之目的，可謂刑罰之補
　　充制度，從而毒品危害防制條例本身所規定之觀察、勒戒及
　　強制戒治等保安處分，雖兼具自由刑之性質，卻有刑罰不可
　　替代之教化治療作用，且觀察、勒戒既屬用以矯治、預防行
　　為人反社會性格，而具社會保安功能之保安處分，當無因行
　　為人之個人或家庭因素而免予執行之理。至所謂毒品戒癮治
　　療計畫（即美沙冬替代療法），係法務部基於防制毒品危害
　　之刑事政策與毒品危害防制條例第24條，鑑於對於若干施用
　　毒品者若僅施以徒刑不足以斷絕毒癮之規範本旨，乃令檢察
　　機關與衛生福利部合作，由檢察官審酌個案情形，援引毒品
　　危害防制條例第24條，並參酌刑法第57條所列事項及公共利
　　益之維護，改以緩起訴處分方式轉介毒品施用者前往醫療院
　　所治療。是否給予被告為附命完成戒癮之緩起訴處分，應由
　　檢察官參酌刑法第57條所列事項及公共利益之維護，依職權
　　判斷衡酌，凡經檢察官聲請且符合法定要件者，法院僅得為
　　有限之低密度審查，除檢察官之判斷有重大明顯瑕疵，或其
    裁量權已萎縮至無聲請觀察、勒戒之餘地，法院原則上應尊
　　重檢察官職權之行使，並據以裁定，尚無自由斟酌以其他方
　　式替代或得以其他原因免予執行之權。
四、經查：
  ㈠被告於前揭時、地，施用第二級毒品甲基安非他命之事實，
　　業據其在警詢及偵訊中坦承不諱，且被告為警查獲後所採集
　　之尿液檢體，經臺灣檢驗科技公司以酵素免疫分析法初步檢
　　驗，再以氣相層析質譜儀法確認檢驗之結果，確呈安非他命
　　、甲基安非他命陽性反應，有該公司109 年3 月25日、4 月
　　28日濫用藥物檢驗報告（尿液檢體編號：I0000000、I00000
　　00號）及採尿同意書在卷可稽，並有毒品甲基安非他命扣案
　　可證，堪認被告確有施用第二級毒品甲基安非他命之犯行。
　　又被告前於97年間因施用毒品案件，經臺灣板橋地方法院（
　　現改制為臺灣新北地方法院）以97年度毒聲字第566 號裁定
　　觀察、勒戒，於97年7 月2 日因無繼續施用傾向執行完畢釋
　　放出所，有本院被告前案紀錄表在卷可稽，是被告係觀察勒
　　戒執行完畢3 年後，又犯施用第二級毒品犯行，亦堪認定。
　㈡依前所述，毒品危害防制條例第24條第1 項，係採行「觀察
　　勒戒」與「緩起訴之戒癮治療」並行之雙軌模式，應認檢察
　　官有依裁量行使之職權，而檢察官是否給予施用毒品者為附
　　命完成戒癮之緩起訴處分，自得本於毒品危害防制條例第24
　　條之規定、立法目的，以及「毒品戒癮治療實施辦法及完成
　　治療認定標準」，選擇實施對象、內容、方式與執行之醫療
　　機構，妥為斟酌、裁量，始予決定，如裁量結果認為適於為
　　緩起訴處分者，自應於緩起訴處分中說明其判斷之依據，倘
　　認為應向法院聲請觀察、勒戒，因係適用原則而非例外，法
　　院原則上應予尊重，僅就檢察官之判斷有違背法令、事實認
　　定有誤，或其裁量有重大明顯瑕疵等事項為有限度之低密度
　　審查。被告於偵查中表示希能施以戒癮治療（見毒偵字第24
　　27號卷第60頁反面），檢察官未為附命戒癮治療之緩起訴處
　　分，而聲請原審法院裁定令入勒戒處所施以觀察、勒戒，即
　　屬否准被告之請求，此屬檢察官裁量權之適法行使，難認檢
　　察官之判斷有違背法令、事實認定有誤或裁量有重大明顯瑕
　　疵之情事，法院原則上應予尊重。又依卷附前案資料，被告
　　於前揭觀察、勒戒執行完畢後，復於99年間因施用毒品案件
　　，經臺灣桃園地方法院以98年度桃簡字第3709號判決判處有
　　期徒刑4 月；再於104 年間因施用毒品案件，經臺灣新北地
　　方法院以104 年度簡上字第312 號判決判處有期徒刑5 月；
　　足見被告確有多次施用毒品之紀錄（期間另涉多起販賣、意
　　圖販賣而持有毒品之案件，均經法院論罪科刑），確不適宜
　　為附戒癮治療之緩起訴處分，則檢察官依其調查結果為判斷
　　，審酌上開各情，並無不當，亦無違反比例原則情事。至本
　　院107 年度毒抗字第304 號裁定，係因該案之被告在警詢、
　　偵訊中，均未主動表達其願意接受戒癮治療之意願，檢察官
　　亦未就此徵詢是否接受戒癮治療意願，無從得知是否已為合
　　義務性裁量，而撤銷原裁定發回再為審酌；另107 年度毒抗
　　字第630 號裁定，則係該案檢察官在辦案進行單及交辦進行
　　單上批示「請註明：本案符合戒癮治療計畫得予緩起訴，請
　　務必到庭；若未到庭，即依法追訴或執行觀察勒戒」、「檢
　　察官指揮（授權）檢察事務官於本件毒偵案為緩起訴之諭知
　　」、「本案被告如經傳喚未到者，應依法聲請觀察勒戒」等
　　指示，但該案被告並未到庭表示意見，卷內亦查無送達證書
　　證明已合法傳喚該案被告，無從得知是否已為合義務性裁量
　　，而撤銷原裁定發回調查；有各該裁定附卷可稽，俱與本案
　　之情形不同，自難比附援引。另被告以其家庭及經濟因素等
　　情，請求法院改為戒癮治療云云，依上開說明亦於法不合，
　　難認有據。
五、綜上所述，原審依檢察官之聲請裁定命被告送勒戒處所觀察
　　、勒戒，並無違反立法目的或悖於比例原則等濫用裁量權限
    之情形，經核其認事用法並無違誤。抗告意旨徒執前詞指摘
　　原裁定不當，請求撤銷原裁定，為無理由，應予駁回。　
據上論斷，應依刑事訴訟法第412條，裁定如主文。　　
中　　華　　民　　國　　109 　年　　10　　月　　23　　日
                  刑事第十七庭  審判長法　官  鄭水銓
                                      法　官  沈君玲
                                      法　官  黃雅芬
以上正本證明與原本無異。
不得再抗告。
                                      書記官  駱麗君
中　　華　　民　　國　　109 　年　　10　　月　　23　　日